臺灣高等法院刑事判決　　　　　　　　　　　　　九十二年度上易字第二九一八號
　　上　訴　人
　　即　被　告　乙○○
右上訴人因恐嚇案件，不服臺灣士林地方法院九十二年度易字第一三九號，中華民國
九十二年七月三十一日第一審判決（起訴案號：臺灣士林地方法院檢察署九十一年度
偵字第四二二九號），提起上訴，本院判決如左：
    主  文
原判決關於乙○○部分撤銷。
乙○○共同以脅迫使人行無義務之事，未遂，處有期徒刑肆月，如易科罰金以佰元
折算壹日。
    事  實
一、緣乙○○曾在設址於臺北縣汐止市○○○路○段八十四號十三樓「英迪科技股份
    有限公司」（以下簡稱：英迪公司）擔任副總經理，迄民國（下同）九十年四月
    間，因公司所在位置之遠東科學園區發生火災而遭裁員。嗣因極靜資訊有限公司
    （以下簡稱：極靜公司）負責人李懷德在外經營生意失敗，負債累累，避不見面
    ，乙○○知悉李懷德與英迪公司總經理甲○○熟識，而欲向李懷德追討其所持有
    之李懷德所簽發之發票日為八十七年三月二十六日、付款銀行為亞太商業銀行南
    京東路分行、票號ＡＡ0000000號、帳號一一八五─三０號、面額一百三
    十五萬元之已逾追索期限支票票款，乃夥同楊宇民（業已判決確定）及趙姓、劉
    姓真實姓名年籍不詳之成年男子等人，共同基於使人行無義務之事之犯意聯絡，
    要求與該票據毫無關連之甲○○找出李懷德處理該票票款，而自九十年十月五日
    起至同年十一月二十三日止，接續於如附表編號一所示之下班時間，由乙○○、
    楊宇民夥同趙姓、劉姓真實姓名年籍不詳之成年男子共四人，以穿黑衣而壯聲勢
    之方式同赴英迪公司找甲○○，嗣因甲○○未在英迪公司內，乃撥打電話向甲○
    ○揚言稱：「我現在不好過，要拜託你處理這件事」等語，隨即再於如附表編號
    二、三所示之時地，由乙○○、楊宇民偕同趙姓、劉姓真實姓名年籍不詳之成年
    德以電話拒絕出面後，再共同向甲○○恫嚇稱：「我們是專門替人追討債務」、
    「你最好是處理票的事，不然以後會很麻煩」、「否則要讓公司無法經營下去」
    、「知道你住在那裏及小孩上學的地方」等語，而以此等加害生命、身體、財產
    之事恐嚇甲○○，脅迫甲○○找出李懷德處理債務，致甲○○心生畏懼，恐自己
    家人小孩遭受不測，旋將小孩轉學，嗣乙○○為達前揭同一目的，又於如附表編
    號四所示之時間，撥打英迪公司之電話，以不善之口氣要求接聽之英迪公司會計
    王美珍向甲○○轉知：「要甲○○小心一點」等語，而持續以加害生命、身體之
    事恐嚇甲○○，其後再於如附表編號五所示之時間，由乙○○單獨持前揭支票至
    英迪公司催促甲○○尋李懷德出面付款。嗣因甲○○不甘一再受威脅而報警處理
    ，乙○○等人始未得逞。
二、案經告訴人甲○○訴由臺北市政府警察局刑事警察大隊報請臺灣士林地方法院檢
    察署檢察官偵查起訴。
    理  由
一、訊據被告乙○○固承認有夥同楊宇民及趙姓、劉姓真實姓名年籍不詳成年男子一
    同前往英迪公司或附近之咖啡廳找告訴人甲○○，並要求甲○○代為尋找李懷德
    出面解決債務之事不諱，惟否認有何恐嚇或使人行無義務之事之犯行，辯稱：其
    雖曾去找甲○○四次，但係受名為李小六之委託前往處理票款，只有甲○○知道
    李懷德如何連絡，只是要求甲○○找李懷德出面處理，並未要甲○○負責，且未
    跟甲○○大聲說過話云云
二、惟查，被告如何於附表編號一至五所示之時間、地點，夥同楊宇民或趙姓、劉姓
    真實姓名年籍不詳之成年男子，持李懷德所簽發之前揭支票，以脅迫方式要求告
    訴人找李懷德出面處理債務等情，業據告訴人甲○○、證人王美珍、許家華等人
    分別證述在卷，茲分述如下：
（一）告訴人甲○○於警訊時證稱：「馮彪（即乙○○）：：：，在九十年十月五日
      、十月八日、十月十七日與十一月十六日、十一月二十三日等五次率領楊宇民
      與不明男子計五名，到本公司來，並持不明票據向本公司催討債務，出言恐嚇
      威脅，欲讓本公司無法經營與生存下去，造成本公司員工惶恐不安，且自稱四
      海幫份子，並以電話恐嚇本公司會計王美珍不可報警，否則會死得很難看」（
      見偵查卷第二十頁至第二一頁）；於偵查中亦證稱：九十年十月五日開始到我
      公司來，被告二人（即乙○○、楊宇民）常與其他四、五人，持李懷德的支票
      ，要我處理，不然以後會很麻煩，我住那裡及小孩上學的狀況，他們均很清楚
      」（見同上卷第八十七頁）；又於原審調查時亦證稱：「（問：你說被告二人
      是在九十年十月五日、八日、十七日、十一月十六日、二十三日五次到你們公
      司，是否有此事，為何事？）有此事，是要來跟我恐嚇要錢，他們拿李懷德的
      退票來找我。」、「（問：你在警訊中說他們說的恐嚇的話是要讓公司無法經
      營下去，並自稱是四海幫份子，且說他們是專門替人追討債務？）是的，他們
      第一次來都沒有電話聯絡就來公司找我，當時被告二人另外帶二、三個人來。
      」、「問：被告二人是否有向你要求處理票的事，不然以後會很麻煩，且知道
      你住那裡及小孩上學的地方？）是的，他們有這樣說，我為了此事還將我小兒
      子轉學。」、「（問：對你說恐嚇的話，是被告二人都有講？）二個人都有講
      ，且同行的人也都有講。」、「（問：被告是要你找李懷德出來解決還是要你
      付錢？）一開始找不到我，被告乙○○打電話給我說要拜託我這件事，接著他
      就在電話中說我現在不好過，擺明要拗我（下略）」等語（見原審卷第七十八
      頁至七十九頁、八十二頁至八十四頁），足證被告等人確曾多次持李懷德所簽
      發之支票，以加惡害於告訴人本身或家人之言語予以恐嚇，致告訴人心生畏懼
      ，而被迫尋找李懷德出面解決債務。
（二）證人即英迪公司會計王美珍於警訊證稱：「乙○○與楊宇民曾拿別人的退票支
      票要找英迪公司總經理甲○○處理該張支票」、「乙○○曾在九十年十月底或
      十一月初左右，打電話由我接聽，要我轉告甲○○與胞弟呂木村兩人要小心，
      講話非常生氣」等語（見偵查卷第二十四頁）；於偵查中證稱：「我是甲○○
      經營公司的小姐，於九十年十、十一月間我接到乙○○打來的電話，他說要我
      老闆甲○○小心一點，因為之前他有來過我們公司」（見同上卷第七十六頁）
      ；又於原審調查證稱「（問：你之前在警訊中說被告二人曾拿別人的退票來找
      告訴人處理，有無此事？）有的。」、「（問：你有接過被告乙○○打來的電
      話？）有的。」、「（問：他說的內容最主要是什麼？）叫我轉告我老闆及他
      弟弟要小心一點。」、「（問：被告乙○○是在第幾次跟被告楊宇民到你們公
      司的？）我記得是第一次」、「我聽到的都是被告楊宇民向告訴人說，他拿的
      票是別人委託他來處理的，詳細情形我沒聽得很清楚」等語（見原審卷第五十
      四頁至五十七頁）。準此，被告有以電話要求證人王美珍轉告告訴人甲○○及
      其胞弟小心一點等惡害言詞，迫使告訴人行無義務之事等情，益臻明確。
（三）證人即英迪公司總經理特助許家華於原審調查證稱：「曾經有一次被告乙○○
      帶四個人來找告訴人，他是在下班時候來的，當時只有我跟告訴人的弟弟在吃
      便當，告訴人當時並不在，因為我只認識被告乙○○，至於被告楊宇民有無一
      起來，我不知道，當天他們來的人全都穿黑色衣服，讓我嚇了一跳。」、「（
      問：你所謂的被告等人穿黑色衣服讓你嚇了一跳，是何意？）因為氣氛很不對
      」等語（見原審卷第六十三頁至六十四頁）。依此，可知被告確曾帶數人至告
      訴人公司找告訴人，且當時被告等人之行徑及裝扮使現場之氣氛不尋常，致令
      在場之證人許家華感到驚嚇害怕。
（四）綜上所述，被告乙○○等人曾多次帶同數人持李懷德所開立之支票至告訴人甲
      ○○之公司，或以電話脅迫告訴人找出李懷德處理支票問題，否則對告訴人或
      其家人不利等情，應可認定。被告所辯未恐嚇或使人行無義務之事云云，顯屬
      事後卸責之語，不足採信。
三、按刑法第三百零四條第一項之強制罪，與刑法第三百四十六條第一項之恐嚇取財
    罪，其構成要件迥然不同，前者無不法所有之意圖，後者則以意圖自己或第三人
    之不法所有為前提條件（最高法院六十九年度台上字第三一四一號判決亦同此意
    旨）。經查，據被告於警訊時供稱：「我是拜託甲○○請求李懷德出面解決極靜
    公司與客戶債務一百三十五萬元」（見偵查卷第十三頁）；於偵查中則供稱：「
    因甲○○與李懷德二人還又生意上往來，我是希望請甲○○約李懷德出來，所以
    在九十年十月至十一月找甲○○三次，我多有邀楊宇民一起去壯膽」、「我是找
    他（甲○○）約李懷德出面解決債務問題」等語（見同上卷第五十三之一頁）；
    而於原審調查時供稱：「我只是想找告訴人找李懷德出來，因為只有他才知道李
    懷德如何聯絡」（見原審卷第五十三頁、一○七頁）、「我並無恐嚇取財意圖，
    只是要甲○○幫我聯絡李懷德，且其中也沒有談到錢的事情」（見原審卷第一三
    二頁）等語，均係要求告訴人找李懷德出面處理該票據事宜。反觀告訴人先於警
    訊證稱：「（他們）到本公司來，並持不明票據向本公司催討債務」（見偵卷第
    二十頁）；再於偵查中證稱：「被告二人九十年十月五日開始到我公司來，被告
    二人與其他四、五人，持李懷德的支票，要我處理，不然以後會很麻煩，說我住
    哪裡，及小孩上學的狀況，他們均很清楚」（見偵卷第八十七頁）；嗣於原審證
    稱：「一開始找不到我，被告乙○○打電話給我說要拜託我這件事，接著他就在
    電話中說我現在不好過，擺明要拗我，後來見面前是說要我找李懷德，後來因為
    找不到李懷德，就要我付退票的這一百三十五萬元」（見原審卷第八十四頁）云
    云，先稱被告乙○○等是持該票要向其催討債務，再稱是要其處理，又稱被告本
    來是要其找李懷德出來解決，後來因為找不到李懷德，就要其負責該退票之款項
    ，其前後陳述互不一致，參以證人呂火盛於原審時證稱：被告去英迪公司只是要
    甲○○找李懷德出來等語（見原審卷第一二一頁），即並無證據證明被告持該票
    至英迪公司找甲○○有恐嚇取財之意圖，被告既無為自己或第三人不法所有之意
    圖，揆諸前開說明，即與恐嚇取財罪之構成要件不符。又查，上開支票之票載發
    票日為八十七年三月二十六日，發票人為李懷德，被告就前揭支票之來源，或稱
    是李懷德開立給極靜公司廠商（見偵查卷第五三之一頁），或稱係要給付英迪公
　　司下游廠商的錢（見原審卷第九二頁），或稱前開票款是積欠何債務並不知道云
　  云（見原審卷第一二八頁），前後所述相岐，已有可疑。且李懷德並非英迪公司
    股東，告訴人甲○○亦非英迪公司之負責人等情，業據告訴人甲○○陳明在卷（
    見原審卷第八十頁），無論該紙支票之追索期限經過與否，告訴人甲○○顯非該
    紙支票之債務人，自無代為處理該支票債務之義務，則被告等人以恐嚇言詞強迫
    告訴人甲○○尋找李懷德出面解決支票事宜，顯係以強制手段使告訴人甲○○行
    無義務之事。
四、再按刑法第三百零五條之恐嚇危害安全罪，係指單純以將來加害生命、身體、自
    由、名譽、財產之事，恐嚇他人致生危害於安全者而言，如對於他人之生命、身
    體等，以現實之強暴、脅迫手段加以危害要挾，使人行無義務之事或妨害人行使
    權利，即應構成刑法第三百零四條之強制罪，縱有恐嚇行為，亦僅屬犯強制罪之
    手段，無更論以恐嚇危害安全罪之餘地（最高法院八十四年度台非字第一九四號
    判決亦同此意旨）。本件被告乙○○雖有夥同楊宇民及趙姓、劉姓真實姓名年籍
    不詳成年男子，藉詞受託處理極靜公司負責人李懷德簽發之支票，要求並非票據
    債務人且與該票據無關之告訴人甲○○找李懷德出面處理，並揚言：「我們是專
    門替人追討債務」、「你最好是處理票的事，不然以後會很麻煩」、「否則要讓
    公司無法經營下去」、「知道你住在那裏及小孩上學的地方」等語，而以加害生
    命、身體、財產之事恐嚇告訴人，然其恐嚇之目的係為脅迫告訴人找出李懷德處
    理債務，其恐嚇行為，僅屬強制行為之手段，依上開說明，不另構成恐嚇危害安
    全罪。
五、核被告乙○○所為，係犯刑法第三百零四條第二項、第一項之強制未遂罪。公訴
    人認被告係單純犯同法第三百零五條之恐嚇危害安全罪，如前所述，尚有未洽，
　　起訴法條應予變更。被告與楊宇民、及趙姓、劉姓真實姓名年籍不詳之成年男子
　  間，就附表編號第一、二、三之行為，互有犯意聯絡及行為分擔，為共同正犯。
    又被告就如附表編號一至五，接續五次向告訴人甲○○脅迫，使其行無義務之事
    ，雖係分別數行為，然各該行為係為達取得同一取財之結果而為之各個舉動，各
    行為之獨立性極為薄弱，依一般社會健全觀念難以強行分離，且被告主觀上當然
    有自始至終在各階段中為強制罪之意思，認各個舉動不過為犯罪行為之一部份，
    係行為接續而完成整個犯罪，顯基於單一犯意接續所為，應包括於一行為予以評
    價，為接續犯，應論以實質上一罪。另被告雖已著手於強制犯行之實施，惟因告
    訴人報警，被告強制行為尚未得逞，即為警查獲，則被告之犯行尚屬未遂階段，
    為未遂犯，故均依刑法第二十六條前段之規定，按既遂犯之刑減輕之。
六、原審予以論罪科刑，固非無見。惟原審誤認被告前揭所為，係觸犯刑法第三百四
    十六條第三項、第一項之恐嚇取財未遂罪，與本院認定不符，即有未合。被告上
    訴意旨仍執前詞否認犯罪，固無足取，惟原審既有前揭可議，自應由本院就被告
    乙○○部分予以撤銷改判。爰審酌被告之素行，犯罪之動機、目的、手段、所生
    危害非淺，及犯罪後仍飾詞圖辯，態度不佳等一切情狀，量處如主文所示之刑，
    並諭知易科罰金之折算標準，以資懲儆。
據上論斷，應依刑事訴訟法第三百六十九條第一項前段、第三百六十四條、第二百九
十九條第一項前段、第三百條，刑法第二十八條、第三百零四條第二項、第一項、第
二十六條前段、第四十一條第一項，罰金罰鍰提高標準條例第一條前段、第二條，判
決如主文。
本案經檢察官林炳雄到庭執行職務。
中　　　華　　　民　　　國　　九十三　　年　　　一　　　月　　　七　　　日
                              臺灣高等法院刑事第十二庭
                                  審判長法  官  劉  景  星
                                        法  官  陳  博  志
                                        法  官  謝  靜  恒
右正本證明與原本無異。
不得上訴。
                                        書記官  魏  淑  娟
中　　　華　　　民　　　國　　九十三　　年　　　一　　　月　　　七　　　日
附表：
┌─┬─────────────────┬───────────────┐
│編│時                              間│地                          點│
│號│                                  │                              │
├─┼─────────────────┼───────────────┤
│一│九十年十月五日晚間十九時許        │英迪公司內                    │
├─┼─────────────────┼───────────────┤
│二│九十年十月八日下午十五時三十分後之│英迪公司樓下某不詳名稱咖啡廳  │
│  │某時許                            │                              │
├─┼─────────────────┼───────────────┤
│三│九十年十月十七日下午十五時三十分後│英迪公司會客室內              │
│  │之某時許                          │                              │
├─┼─────────────────┼───────────────┤
│四│九十年十一月初某日之上班時間      │英迪公司內                    │
├─┼─────────────────┼───────────────┤
│五│九十年十一月二十三日下午十五時三十│英迪公司內                    │
│  │分後之某時許                      │                              │
└─┴─────────────────┴───────────────┘
附錄：本案論罪科刑法條全文
刑法第三百零四條
以強暴、脅迫使人行無義務之事或妨害人行使權利者，處三年以下有期徒刑、拘役或
三百元以下罰金。
前項之未遂犯罰之。
